臺灣高等法院臺中分院民事判決　96年度上字第123號
上　訴　人　 台中縣烏日鄉第三鄰自辦市地重劃區重劃會
兼法定代理　 甲○○
人即追加原告
前列二人共同
訴訟代理人 　林志忠律師
前列二人共同
訴訟代理人　 陳國華律師
　　　　　　　　　　　　前列二人共同
被　上訴人　　乙○○
兼訴訟代理　　丙○○
人即追加被告
上列當事人間請求返還土地事件，上訴人對於中華民國96年3月1
日臺灣臺中地方法院95年度訴字第2251號第一審判決提起上訴，
甲○○並為訴之追加，本院於96年11月27日言詞辯論終結，判決
如下：
    主  文
上訴及追加之訴均駁回。
第二審及追加之訴訴訟費用均由上訴人負擔。
    事實及理由
壹、程序方面：
一、按非法人之團體，設有代表人或管理人者，有當事人能力，
    民事訴訟法第40條第3項定有明文。而民事訴訟法第40條第3
    項所謂非法人團體設有代表人或管理人者，必須有一定名稱
    及事務所或營業所，並有一定之目的或獨立之財產者，始足
    當之（最高法院64年台上字第2461號判例參照）。本件台中
    縣烏日鄉第三鄰自辦市地重劃區重劃會（下稱烏日鄉重劃會
    ），為依平均地權條例第58條及獎勵土地所有權人辦理市地
    重劃辦法（下稱重劃辦法）所成立之組織。依章程所定，設
    事務所於台中縣烏日鄉○○路52號，並由會員選舉理事，再
    由理事推選甲○○為理事長並以之為代表人，且以「烏日鄉
    重劃會」名義對台中縣政府等單位行文，有「烏日鄉重劃會
    」第一次會員大會紀錄及函各1件在卷可稽。又依重劃辦法
    第40條規定，重劃會有所謂抵費地得為出售，且有所謂差額
    地價之收入，所得價款可依法利用，是其具有特定財產。再
    參以重劃辦法第29條第2、3項，第38條、第39條規定「得由
    重劃會訴請法院裁判」之意旨，自係認定重劃會係有當事人
    能力之團體，賦與其訴訟當事人能力，而重劃辦法係依平均
    地權條例第58條第1項之委任立法，此觀重劃辦法第1條規定
    即明。是重劃辦法屬有法規效力之命令，其規定自屬有效。
    因認上訴人「烏日鄉重劃會」，為非法人團體，有當事人能
    力，首予敘明。
二、次按原告有二人以上，於同一訴訟程序起訴，慮其於先位原
    告之訴為無理由時，始請求對備位原告之訴為裁判，此即為
    複數原告之主觀的預備訴之合併。此種主觀的預備訴之合併
    ，縱其先、備位之訴之訴訟標的容或不同，然二者在訴訟上
    所據之基礎事實如屬同一，攻擊防禦方法即得相互為用，而
    不致遲滯訴訟程序之進行，既符民事訴訟法所採辯論主義之
    立法精神，並可避免裁判兩歧，兼收訴訟經濟之效，自為法
    之所許（最高法院94年度台上字第283號、94年度台上字第1
    078號判決參照）。本件被上訴人丙○○係與甲○○訂立買
    賣契約；惟甲○○訂立契約時，究係以個人名義抑或以上訴
    人「烏日鄉重劃會」法定代理人之名義訂立不明，事關請求
    權之基礎；但甲○○係基於「烏日鄉重劃會」之法定代理人
    之身分或甲○○個人名義出售系爭土地，外觀上有混淆之虞
    ，上訴人烏日鄉重劃會爰以先位之訴，依債務不履行之相關
    規定，解除與被上訴人丙○○間之買賣契約並請求回復原狀
    。如認為無理由，由甲○○個人以備位之訴，依債務不履行
    之相關規定，解除與被上訴人丙○○間之買賣契約並請求回
    復原狀。即屬複數上訴人之主觀的預備訴之合併。該先、備
    位之訴，在訴訟上所據之基礎事實同一，就彼此攻擊防禦方
    法又可相互為用，自應准許上訴人提起此種主觀預備訴之合
    併以資解決。雖上訴人嗣於本院最後言詞辯論期日當庭表明
    願撤回烏日鄉重劃會上訴之請求部分，但被上訴人不同意其
    撤回，故上訴人以烏日鄉重劃會為先位請求之部分，即仍在
    本院審理之範圍，不生撤回之效力。
三、復按民事訴訟法第256條規定「不變更訴訟標的，而補充或
    更正事實上或法律上之陳述者，非為訴之變更或追加」，於
    第二審程序準用之，同法第463條定有明文。本件先、備位
    之訴上訴人於原審訴之聲明第1項原請求：「被上訴人丙○
    ○、乙○○應將坐落臺中縣烏日鄉○○段第103地號之土地
    ，面積126.26平方公尺返還予上訴人烏日鄉重劃會。」、「
    被上訴人丙○○、乙○○應將坐落臺中縣烏日鄉○○段第
    103地號之土地，面積126.26平方公尺返還予上訴人甲○○
    。」嗣於本院96年11月1日準備程序期日當庭將上開聲明中
    「返還土地」更正為「移轉登記」，核其性質乃不變更訴訟
    標的，而補充或更正事實上或法律上之陳述者，依上開規定
    ，非為訴之變更或追加。次按在第二審為訴之變更或追加，
    因涉及審級利益之問題，非經他造同意，不得為之，固為民
    事訴訟法第446條第一項前段所明定。但有第255條第1項第2
    款至第6款情形之一者，不在此限，同條但書亦定有明文。
    是以變更、追加之訴，是若追加之新訴與原訴請求之基礎事
    實同一時，自無須徵得他造之同意。本件上訴人甲○○於96
    年11月22日追加之備位聲明即：(一)原判決廢棄。(二)前開廢棄
    部分，請求判決被上訴人丙○○應給付上訴人甲○○新台幣
    （下同）4百萬9千元暨自本變更聲明狀繕本送達翌日起至清
    償日止按年息百分之五計算之利息」部分，固未經被上訴人
    同意，但其追加之新訴，與原訴既均本於被上訴人丙○○尚
    有買賣尾款未付清暨系爭買賣契約業經解除，而請求回復原
    狀之同一基礎事實，且原訴所主張之事實及證據資料，於追
    加之新訴亦得加以利用，並無害於他造當事人程序權之保障
    ，其此部分之追加自應准許之。
四、末按當事人不得提出新攻擊或防禦方法。但有下列情形之一
    者，不在此限：(三)對於在第一審已提出之攻擊或防禦方法為
    補充者，民事訴訟法第447條第1項第3款定有明文。經查，
    被上訴人抗辯稱：上訴人於本院始主張「未收到第三期價金
    現金83萬6400元」，為新防禦方法，渠等不同意等語。然查
    ，上訴人於原審即主張被上訴人第三期尚積欠之買賣價金為
    82萬800元等語（見上訴人於原審所提起訴狀所載），是上
    訴人上揭主張係就第一審已提出之防禦方法為補充，無論其
    主張是否有理由，均不屬於新的攻擊方法，應准其主張。另
    被上訴人於原審雖一度提起反訴，並請求上訴人應繼續完成
    履約並交付費用證明給反訴原告即被上訴人（見原審卷第
    110頁）；但其後已撤回其反訴之請求，上訴人並已同意其
    撤回（見原審卷第162頁）；是關於反訴部分，自不在本院
    審理之範圍，併此說明。
貳、實體方面：
一、上訴人方面
(一)、本件上訴人起訴意旨略以：上訴人烏日鄉重劃會法定代理人
    甲○○於民國（下同）85年6月14日代表烏日鄉重劃會將坐
    落台中縣烏日鄉○○段第103地號、面積126.26平方公尺之
    土地（下稱系爭土地），出售予被上訴人丙○○，並簽立契
    約書。惟因烏日鄉重劃會及甲○○均不諳法律，故甲○○於
    簽立上開契約書時，未明確表明代理之意旨，致其外觀上使
    人誤認係爭買賣契約之當事人為甲○○。依買賣契約之約定
    ，系爭土地之買賣價金為400萬9000元，其付款方式為1.簽
    約時付1/3。2.土地分配公告30日後，甲方備齊土地移轉資
    料交付乙方時，付款1/3。3.尾款於甲方交付土地時付清1/3
    。詎被上訴人明知本件土地買賣之價金尚未付清，且土地早
    已辦妥所有權移轉登記予被上訴人乙○○並交付使用，付款
    期限亦已屆至，迭經上訴人催請，被上訴人均拒絕給付，上
    訴人已以原證4之存證信函為解除之意思表示，若他造對此
    仍有爭執，則併以起訴狀繕本之送達為解除契約之意思表示
    ，爰依民法第259條之規定，請求被上訴人丙○○即應返還
    系爭土地。又被上訴人丙○○向上訴人購買系爭土地後，將
    該土地贈與其妻即被上訴人乙○○，並指示上訴人將系爭土
    地直接移轉登記於被上訴人乙○○，故上開買賣契約解除後
    ，被上訴人乙○○即屬無償受讓系爭土地所有權之第三人，
    依民法第183條之規定，亦應負返還系爭土地之責，其先位
    、後位之訴，求為判決如原審聲明所示。
(二)、上訴人於本院補充陳述：
  1.本件出賣人為上訴人重劃會、買賣之標的為抵費地。
  (1)該筆土地為上訴人重劃會所有，應為兩造所明知，且依被上
    訴人於原審提出之產權移轉證明書（見原審卷第90頁）以觀
    ，該證明書之出具人為上訴人重劃會，則被上訴人豈有可能
    不知道出賣人並非上訴人重劃會？兼以，依原審法院向大里
    地政事務所函調之本件系爭土地移轉登記資料所示，該移轉
    登記之義務人即原權利人為上訴人重劃會（見原審卷第100
    頁），益見兩造在訂定契約當時，確實是由上訴人甲○○代
    表上訴人重劃會出售該筆土地，僅因當事人對於法律不甚熟
    稔而略未表明代表之旨所致。
  (2)除上開被上訴人提出之卷附之「抵費地產權移轉證明書」，
    明白記載所出售者為「抵費地」外，依被上訴人所提之「台
    中縣烏日鄉第三鄰里自辦市地重劃區重劃會抵費地出售清冊
    」（見原審卷第151頁）觀之，益可證明本件土出售人為上
    訴人重劃會、出售之標的為抵費地，且此事實為兩造所明知
    。又無論該筆土地是否為抵費地，在買賣契約中，既然兩造
    對於買賣之土地確為系爭光日段第103地號之土地並無不同
    見解，則被上訴人自應付清尾款，要無疑義。
  2.本件被上訴人尚積欠之買賣價金83萬6400元。
  (1)查本件上訴人重劃會於提起本件訴訟之前，因一時無法尋獲
    原先雙方所訂定之買賣契約，因此在計算買賣價金時，無法
    精確地計算出被上訴人正確的欠款，僅就上訴人兼法定代理
    人甲○○印象所及，誤以每平方公尺3萬元之價格（事實上
    則為每坪10萬5000元）計算被上訴人第三期尚積欠之買賣價
    金為82萬800元，合先敘明。
  (2)否認被上訴人丙○○於原審95年9月21日答辯狀關於89年1月
    24日支付上訴人甲○○現金83萬6400元之主張（見原審卷第
    43頁）。至上訴人96年2月9日答辯狀所提出之兩張支票（見
    原審卷第177頁），應分別係支付85年6月4日簽訂同意書之
    訂金50萬元及85年6月14日簽訂買賣契約書之款項，此由該
    支票所載之日期對照以觀，自可得之。
  (3)對被上訴人主張之抗辯：否認被上訴人提出之抵費地產權移
    轉證明書為上訴人出具予承買人收執之收據。
  依81年12月30日修正發布之獎勵土地所有權人辦理市地重劃
    辦法第40條、第41條之規定，抵費地之出售須由重劃會同意
    外，並須報縣政府核備後通知土地登記機關俾以辦理移轉登
    記。而一般重劃單位均以出具產權移轉證明書之方式，通知
    地政機關用以辦理過戶登記。據此，本件被上訴人執為抗辯
    之抵費地產權移轉證明書，即為上訴人重劃會前揭為辦理土
    地過戶出具之制式證明書，並非收據。
  再者，觀之前開大里地政事務函覆之系爭土地所有權移轉登
    記資料，與前開被上訴人提出之証明書互核以觀，二者在紙
    張之右側均有四道明顯之黑（深）色釘繩之痕跡，並有「台
    中縣大里地政」、「騎縫」等字樣之印文，顯見上開被上訴
    人所提之証明書係向大里地政事務所調取而來，非如一般收
    據係由付款人收執正本益徵該收據確係上訴人送交地政機關
    登記之用，並非給予被上訴人之收據，自不能以其上所載「
    繳清價款」之字樣，即認為被上訴人已付清款項。
  證人林寬正於原審亦明確證稱：伊從未見過該證明書，且伊
    於過戶當時，也確實還沒繳清價款等情（見原審卷第106頁
    ），益見該抵費地產權移轉證明書並非上訴人所出具予承買
    人收執之收據。
  綜前，被上訴人既辯稱其已付價金，自應提出付款紀錄，以
    實其說。
二、被上訴人方面
(一)、被上訴人抗辯意旨略以：系爭土地係向上訴人甲○○而非烏
    日鄉重劃會購買。被上訴人乙○○係由其夫即被上訴人丙○
    ○受贈該筆土地，非契約當事人。買賣價金業已付清，上訴
    人主張解除契約並請求返還土地等情，顯無理由等語，並聲
    明：(1)上訴人於原審之訴及假執行之聲請均駁回。(2)如受不
    利判決，願供擔保，請准免予宣告假執行。
(二)、被上訴人於本院補充抗辯：
  1.被上訴人已完全依照契約約定之履行條件繳清價金。
    查依系爭契約之約定，被上訴人丙○○必先繳清價款後，始
    會領取抵費地產權移轉証明書，以證明買受人繳清價款，且
    於一個月內辦理土地移轉登記；且上訴人等亦配合辦理下，
    被上訴人丙○○始能於繳清價款後，直接將土地贈與另一被
    上訴人乙○○，並完成產權登記完畢等情，足證被上訴丙○
    ○已繳清價款完畢。
  2.上訴人重劃會非契約當事人，而上訴人甲○○始為本間系爭
    土地買賣當事人，惟其既未按契約之約定，履行交付費用證
    明書支給付義務，實無權利解除系爭買賣契約。
  3.對於上訴人主張之抗辯：
  (1)程序上抗辯：就第三期價金中現金未繳清之數額部分，上訴
    人於原審時以重劃會第十次理事會提案五之決議主張未繳清
    費用為82萬800元（含利息6萬800元），惟上訴二審時，於
    鈞院主張未收到現金83萬6400元云云，自屬新攻擊防禦方法
    ，依民事訴訟法第447條之規定，不應准許。
  (2)本案抗辯：
  再者，倘果如上訴人所主張未收到現金，僅收到50萬元之兩
    紙支票者，豈會同意被上訴人丙○○贈與另一被上訴人乙○
    ○，並以乙○○為名義人領取上訴人開立之繳清價款證明書
    ，並以該證明書至地政機關辦畢土地登記？而上訴人甲○○
    亦親自將土地所有權狀送至被上訴人家裡完成交付？顯見上
    訴人之主張不符常理。
  否認上訴人就被上訴人於原審提出之兩張支票（見原審卷第
    177頁），係分別於簽訂同意書及契約書同時所繳交款項之
    主張。
三、原審經審酌兩造提出攻擊防禦方法後，認依系爭契約書之當
    事人簽名欄及本文部分，均載明立契約書人為上訴人甲○○
    及被上訴人丙○○。且本文部分亦僅載明甲○○，並無甲○
    ○代理烏日鄉重劃會出售系爭土地之意旨，而上訴人復未能
    舉證證明甲○○係代理烏日鄉重劃會出售系爭土地予被上訴
    人丙○○，是以系爭買賣契約之當事人應為上訴人甲○○與
    被上訴人丙○○，上訴人烏日鄉重劃會並非買賣契約之當事
    人，從而，先位上訴人烏日鄉重劃會提起之訴，為無理由，
    因而判令駁回先位上訴人於原審之請求。繼又以系爭抵費地
    產權移轉證明書上既已明確記載，承購人乙○○君已依照規
    定繳清價款，而備位上訴人甲○○復未能舉證證明上開非真
    實，則應認被上訴人丙○○之買賣價金業已如數給付，並無
    遲延，從而，備位上訴人甲○○以被上訴人丙○○給付遲延
    為由，據以解除買賣契約，並請求被上訴人回復原狀即將坐
    落台中縣烏日鄉○○段第103地號、面積126.26平方公尺之
    土地返還上訴人甲○○，如不能回復原狀，則請求損害賠償
    等情，亦同屬無理由，因而判令駁回備位上訴人於原審之請
    求。上訴人對於原審上開判決不服提起上訴，就備位部分又
    追加新訴，其中先位即上訴人烏日鄉重劃會上訴聲明：(一)原
    判決廢棄。(二)被上訴人丙○○、乙○○應將座落臺中縣烏日
    鄉○○段103地號之土地（面積為126.26平方公尺）所有權
    移轉登記予上訴人台中縣烏日鄉第三鄰里自辦市地重劃區重
    劃會。(三)訴訟費用由被上訴人負擔。(四)上訴人願供擔保，請
    准宣告假執行。上訴人甲○○聲明：(1)先位部分：被上訴人
    丙○○、乙○○應將座落臺中縣烏日鄉○○段第103地號之
    土地（面積為126.26平方公尺）所有權移轉登記予上訴人甲
    ○○。(2)備位部分：原判決廢棄，被上訴人應給付上訴人李
    金400萬9千元及自變更聲明狀繕本送達翌日起至清償日止按
    年息百分之5計算之利息。(2)第一、二訴訟費用由被上訴人
    負擔。(3)上訴人願供擔保，請准宣告假執行。被上訴人於本
    院之答辯聲明：(1)上訴及追加之訴均駁回。(2)第二審及追加
    之訴訴訟費用由上訴人負擔。(3)如受不利判決，願供擔保以
    免予假執行。
四、兩造協議不爭執之事項（見原審卷第107、162頁；本院卷第
    192頁）：
(一)、上訴人烏日鄉重劃會，為依平均地權條例第58條及獎勵土地
    所有權人辦理市地重劃辦法所成立之組織，並依相關法律及
    章程之規定，辦理台中縣烏日鄉第三鄰里自辦市地重劃工作
    ，上訴人甲○○為烏日鄉重劃會之法定代理人。
(二)、被上訴人丙○○於85年6月14日購買坐落台中縣烏日鄉○○
    段第103地號、面積126.26平方公尺之土地，價金為400萬
    9000元之土地。並指名登記為被上訴人乙○○所有。
(三)、上訴人於89年1月19日將坐落台中縣烏日鄉○○段第103地號
    土地移轉登記予被上訴人乙○○並於89年2月24日交付使用
    。
(四)、系爭買賣契約甲（甲○○）乙（丙○○）雙方約定：本件買
    賣價金付款方式為1.簽約同時由乙方支付總價款之1/3（其
    中須扣除已付訂金50萬元）予甲方2.土地分配公告30日後，
    甲方須於15日內備齊土地移轉資料蓋妥章交付乙方，且交件
    同時乙方須再支付總價款之1/3，並扣除測量費65萬元3.尾
    款即總價款1/3，於甲方交地同時乙方付清。
(五)、兩造於原審95年11月14日言詞辯論期日協議：爭買賣契約之
    當事人係甲○○及丙○○（見原審卷第78頁）。
五、得心證理由：本件兩造爭執之爭點厥為（見本院卷第192頁
    反面）：上訴人以被上訴人未依約履行價金，主張解除契約
    ，請求被上訴人丙○○、乙○○將系爭土地所有權移轉登記
    予上訴人，及備位之訴追加請求被上訴人丙○○應給付相當
    於土地之價金400萬9千元予上訴人是否有理由？茲析述如下
    ：
(一)、系爭買賣契約之出賣人為烏日鄉重劃會抑甲○○？
    按債權債務主體應以締結契約之當事人為準，故買賣約據所
    載明之買受人不問其果為實際上買受與否，就買賣契約所生
    之買賣標的物之給付請求權涉訟，除有特別情事外，須以該
    約據上所載明之買受人名義起訴，始有此項請求權存在之可
    言，此有最高法院40年台上字第1241號判例可資參照。次按
    代理人所為意思示直接對本人發生效力者，係指代理人於代
    理權限內以本人名義所為之意思表示而言，又上訴人依民法
    第169條規定主張，被上訴人應負授權人之責任，亦應證明
    由自己之行為表示以代理權授與他人，或有知該他人表示為
    其代理人而不為表示反對之情事而後可（最高法院69年度台
    上字第3098號判決意旨參照）。本件上訴人甲○○係上訴人
    烏日鄉重劃會之法定代理人，固為兩造所不爭，然稽之系爭
    買賣契約之首二行，於立契約書人之部分已載明為甲○○（
    以下簡稱甲方）、丙○○（以下簡稱乙方），並經其2人蓋
    章確認，於末頁之立契約書人一欄，亦分別由其2人簽名蓋
    印，另買賣契約書本文部分亦有甲○○及丙○○2人之印文
    ，其間均無雙字片語提及「烏日鄉重劃會」或以之為出賣人
    及由甲○○代理烏日鄉重劃會出售系爭土地之意旨，依其契
    約之文義，應認系爭土地買賣契約之當事人為甲○○與丙○
    ○。
(二)、次查，兩造於原審已協議本件買賣之當事人係甲○○與被上
    訴人2人，其等於本院最後言詞辯論期日復一致陳明：不爭
    執系爭買賣契約之當事人係甲○○個人及被上訴人丙○○（
    見本院卷第207頁）；上訴人復未能舉證證明甲○○係代理
    或代表烏日鄉重劃會出售系爭土地予被上訴人丙○○，其主
    張甲○○僅係代理人，真正出賣人為烏日鄉重劃會等語，自
    無足採。從而，系爭買賣契約之當事人既為上訴人甲○○與
    被上訴人丙○○，烏日鄉重劃會即非本件買賣契約之當事人
    ，則上訴人烏日鄉重劃會本於買賣契約當事人之地位，提起
    先位聲明，並請求被上訴人2人應將系爭坐落台中縣烏日鄉
    ○○段第103地號、面積126.26平方公尺之土地移轉登記為
    其所有，即屬無理由，應予駁回。
(三)、上訴人甲○○備位聲明（含追加之部分）之請求是否有理由
    ？
    按「債權人非因債務人遲延給付當然取得契約解除權，必定
    相當期限催告其履行，如於期限內不履行時，始得解除契約
    ，此觀民法第254條之規定自明，本件上訴人於民國二十九
    年九月二十三日與被上訴人約定，將其所有坐落某處坐西向
    東園地一幅出賣於被上訴人，限於同年十月二十三日立契過
    ，嗣後被上訴人未支付價金，固為原判決認定之事實，惟上
    訴人僅催告被上訴人履行，並未主張其催告定有相當期限，
    則被上訴人縱於價金之支付應負遲延之責，而上訴人所為解
    除契約之意思表示，究不能發生效力（最高法院31年上字第
    2840號判例意旨參照）。查上訴人甲○○固又以被上訴人丙
    ○○尚未付清尾款，經其催告又拒不履行，系爭買賣契約業
    經其解除為由，提起本件備位之請求，並以原證6之烏日重
    劃會函文（原審卷第68頁）及原證4之存證信函（原審卷第
    23頁）作為本件買賣契約已經其解除之證明，惟查：姑不論
    上訴人所稱被上訴人丙○○尾款尚未付清一節，已為被上訴
    人所堅決否認，上訴人甲○○欲以被上訴人丙○○遲延給付
    價金為由，解除系爭買賣契約，依前開判例意旨，自應以被
    上訴人丙○○業經合法催告仍拒不履行為其前提，然本件買
    賣契約之當事人係甲○○個人與被上訴人，已如前述，而上
    訴人所提之催告函（即原證6）卻係以烏日鄉重劃會之名義
    發文催告，且係請求向重劃會為給付，而非甲○○，被催告
    之對象則為被上訴人乙○○，而非買受人丙○○，其催告於
    法不合，自不生催告之效力，此外上訴人又無法舉證明曾於
    何時向被上訴人丙○○催告其履行，則上訴人縱以原證4（
    見原審卷第23頁）及起訴狀繕本之送達為解除之意思表示，
    亦不生解除之法律效果，是故上訴人甲○○逕依解除契約，
    請求被上訴人2人應負回復原狀之義務，並應將系爭土地移
    轉登記予其名下，備位聲明則請求被上訴人應給付其相當於
    買賣價金之金額，已難謂為有據。
(四)、復查：上訴人雖一再主張被上訴人丙○○尚積欠買賣價金82
    萬8千元或83萬6400元未清償云云，然依兩造於89年6月14日
    簽訂之契約書第2條付款方式約定：(1)於簽立本契約之同時
    由乙方（丙○○）支付總價款1/3，其中須扣除已付訂金50
    萬元整。即應付83萬6300元現金予甲方（甲○○）。(2)俟土
    地分配公告30日後，甲方須於15日內備齊該筆土地之移轉證
    件及資料蓋妥章交予乙方，交件同時乙方則須再支付總價款
    之1/3，並先扣除測量費用餘款65萬元整，即應付68萬6300
    元整票款予甲方。(3)本件尾款即總價款之1/3，於甲方交地
    之同時，乙方則須支付133萬6400元整現金予甲方，(4)俟重
    劃作業至領取抵費證明書後，甲方即應於15日內將該筆土地
    之費用證明書交予乙方辦理移轉手續，若有剩餘之土地增值
    稅由甲方負責支付，本件一切之代書費、規費等均由乙方自
    行負責；此有兩造不爭之契約書在卷可稽（見原審卷第19頁
    ），由上開契約條款之約定可知：第三次付款（按訂金50萬
    元是第一次付款，第二次付款則是指第一期款83萬6300元）
    ，應於上訴人交付辦理土地所有權移轉登記之相關證件及印
    章之同時，由被上訴人繳付之，但須扣除65萬元之測量費，
    另尾款則應於上訴人甲○○交付土地之同時，由被上訴人丙
    ○○付清尾款133萬6400元，並於尾款付清後，由上訴人提
    出抵費證明書，供被上訴人辦理土地所有權之移轉登記。而
    本件土地早於89年1月29日即經兩造買賣為原因，申請移轉
    登記予被上訴人乙○○名下，且已於同年2月3日完成所有權
    移轉登記，此有土地登記簿謄本附卷足參（原審卷第22頁）
    ，另兩造於本院亦坦言系爭土地早於89年2月24日即交付被
    上訴人使用（見本院卷第191頁），倘若被上訴人如上訴人
    所主張：尚有高達80幾萬之現金尾款迄未給付，則上訴人豈
    有將土地移轉記予被上訴人乙○○名下，並交付土地供被上
    訴人使用之可能？
(五)、再查，被上訴人丙○○抗辯：尾款133萬6400元，係以現金
    83萬6400元及交付20萬元（發票日：89年1月25日）、30萬
    元之支票（發票日：89年2月24日）各一紙以為給付各情，
    業據其提出兩造所不爭執之支票影本二紙為證（見原審卷第
    54頁），參諸上開各支票背面均有上訴人甲○○之簽名，足
    證該二紙支票業經上訴人提示兌現，上訴人就其有收到被上
    訴人丙○○所交付之上開二紙支票並已兌現一節亦不否認，
    故本件有爭執者乃上訴人甲○○有無收受被上訴人丙○○所
    交付之83萬6400元之現金？經查，依兩造所不爭之「烏日鄉
    第三鄰里自辦市地重劃會出售重劃區抵費地產權移轉證明書
    89烏重字第89016之16號」已載明：查本會標（出）售左列
    抵費地壹筆業經據承購人乙○○君依照規定繳清價款承購在
    案，除點交管業外合發給產權移轉證書存執，此有該證明書
    在卷可稽（原審卷第55頁參照），可見該證明書上確已記明
    ：承購人乙○○君已依照規定繳清價款，衡諸常情，被上訴
    人丙○○若未付清尾款，上訴人甲○○又何有交付上開證明
    書供丙○○辦理所有權移轉登記之可能？
(六)、又查，上訴人雖又主張：依據81年12月30日修正發布之獎勵
    土地所有權人辦理市地重劃辦法（下稱獎勵市地重劃辦法）
    第40條及同規則第41條規定，抵費地之出售須由重劃會同意
    外，並須報縣政府核備後通知土地登記機關，俾以辦理移轉
    登記。而一般重劃單位均以出具產權移轉證明書之方式，通
    知地政機關用以辦理過戶登記，是抵費地產權移轉證明書，
    係為辦理土地過戶出具之制式證明書，並非收據，且非如收
    據般地各別開出予承購人，再由上訴人重劃會開出該證明書
    之日期係於89年1月29日，而系爭土地完成登記之日期係於
    同年2月3日觀之，顯見該證明書僅係為移轉權利登記之目的
    而開具之證明書，並非繳清價款之證明，況上訴人於上開89
    年1月29日所開出抵費地產權移轉證明書中，有許多承購人
    於當時確實尚未繳清土地買賣價金，由此亦可證明該證明書
    並非上訴人所出具予被上訴人收執之收據云云，然依系爭買
    賣契約之約定，本件買賣契約之尾款係於土地交付使用之同
    時繳付，參以上開抵費地產權移轉證明書上方之備註一復記
    明：承購人領證後應依規定一個月內申辦權利移轉變更登記
    （見原審卷第90頁）；是上訴人於89年1月29日出具該抵費
    地產權移轉證明書，於同年2月3日完成登記，與該證明書記
    載之趣旨並無不合，再由買賣契約第2條第3款明定於上訴人
    交付土地之同時即須付清尾款，及第2條各期付款與土地交
    付使用暨過戶之前後次序及內容互核以觀，可知被上訴人係
    於被上訴人繳清尾款之同時，方負有同時交付土地之義務，
    且於取得抵費證明書後之15日，始負有提供該抵費證明以辦
    理過戶之義務，衡諸常情，倘若被上訴人丙○○未交付尾款
    ，甲○○豈有放棄同時履行抗辯權而先行交付上開證明書供
    丙○○辦理所有權移轉登記並實地交付土地供被上訴人使用
    之可能？而被上訴人丙○○抗辯其所交付用以支付尾款之最
    後一期支票，其票載之發票日係9年2月24日，且該張支票係
    於同日由上訴人甲○○提示兌領，此亦有支票正面之「收付
    訖」印戮為證（見原審卷第54頁），另上訴人交付土地予被
    上訴人使用之日期係在89年2月24日，此復為兩造所一致承
    認，依此可知最後一張尾款之票載發票日、兌領日及土地交
    付使用日，均在同一日（即89年2月24日），與前開第2條第
    3款約定之趣旨亦不謀而合，益證被上訴人抗辯依約其買賣
    價金已付清，上訴人才會移轉土地及交付土地（含權狀）予
    被上訴人，真實性甚高，應屬可採。
(七)、上訴人於原審雖又舉證人林寬正之證詞，資以證明前開抵費
    地產權移轉證明書，並不具收據之性質，亦不足以證明買賣
    價金已為給付，然證人林寬正固於原審證稱：伊是拿到權狀
    後再繳清尾款（見原審卷第106頁），惟證人已坦言未見過
    抵費地產權移轉證明書，且自承：伊買賣契約已不知去向，
    則與證人林寬正締約之人係甲○○或重劃會或原地主，其約
    定之各期付款與土地所有權之移轉登記及交付，與系爭買賣
    契約之約定是否相符，已無資料可考，自不能單以證人林寬
    正個人之履約情形，遽為上訴人有利之認定。再本件土地所
    有權之移轉登記，係由烏日鄉重劃會委託訴外人柯榮華辦理
    ，辦妥所有權移轉登記後，係由烏日鄉重劃會之劉姓小姐取
    走所有權狀等情，業據證人柯榮華到庭具證屬實，此有原審
    96年1月16日言詞辯論筆錄在卷可稽，而被上訴人丙○○於
    土地過戶亦已順利取得系爭土地之所有權狀，此復為被上訴
    人所不爭執，是如被上訴人丙○○未按契約之約定繳清各期
    價款，上訴人甲○○斷無主動辦理土地所有權移轉登記予乙
    ○○並交付使用，且將土地所有權狀交付給被上訴人之理。
    又系爭土地係於89年2月3日辦理所有權移轉登記，倘被上訴
    人丙○○確有未交付尾款之情，上訴人甲○○又豈有數年間
    均未向其請求支付之理？況由上訴人就被上訴人積欠之尾款
    若干，於原審先是稱76萬元，加計利息6萬零800元，合計為
    82萬零800元，嗣於本院則改稱，因當時之記憶是前二期款
    均已付清，第三期被上訴人僅支付50萬元，致發生誤算，然
    上訴人身為買賣契約之當事人，就被上訴人有無積欠尾款及
    其金額如何，竟僅憑印象計算（參上訴人96年10月11日民事
    爭點整理狀第2頁所載），此與經驗法則已有不合，況系爭
    土地係於89年2月3日即辦理所有權移轉登記，若被上訴人丙
    ○○未交付尾款，上訴人又豈有數年間均未請求上訴人丙○
    ○上訴人之理，此外上訴人甲○○復未能舉證證明上開產權
    移轉證明書所載已繳清價款一節非真實，被上訴人抗辯其已
    付清價金應屬可採，上訴人甲○○主張被上訴人未繳清買賣
    價金尾款一節，自難信為真實。
(八)、末按，上開抵費地產權移轉證明書名義人，固為重劃會，而
    非上訴人本人，但上訴人已坦承該證明書係其所提供並作為
    過戶之用（本院卷第206頁反面）；可見該證明書之內容，
    業經上訴人同意並承認，是故上訴人既無法舉證證明被上訴
    人尚欠其83萬6400元未清償，則其以被上訴人丙○○尚未付
    清尾款，向被上訴人乙○○為催告，不僅不生催告之效力，
    其解除亦不生效力，更遑論上訴人甲○○迄未舉證證明系爭
    土地為何歸屬其個人所有，而得請求移轉登記在其名下。再
    者，上訴人向被上訴人丙○○解除契約既不生效力，被上訴
    人乙○○取得系爭土地所有權，即不生無償受讓不當得利而
    須返還之問題。
(九)、綜上，上訴人烏日鄉重劃會既非本件買賣契約之當事人，乃
    以出賣人之地位提起本件先位之訴，自為無理由，至備位及
    追加之訴部分，上訴人甲○○固以被上訴人丙○○拒絕給付
    買賣價金尾款為由，主張解除買賣契約，並依民法第259條
    請求回復原狀及命被上訴人丙○○移轉系爭土地所有權予上
    訴人甲○○名下，暨依民法183條規定請求被上訴人乙○○
    負同一之移轉義務，但上訴人始終未能舉證證明系爭土地係
    其私人所有，又如何請求被上訴人丙○○、乙○○將土地移
    轉登記在其名下？且被上訴人丙○○並非土地之所有人，上
    訴人請求其移轉系爭土地所有權予上訴人甲○○，亦屬給付
    不能，況上訴人甲○○所為解除契約之意思表示，並不生效
    力，且被上訴人丙○○之買賣價金應已如數給付，被上訴人
    乙○○亦不生應返還無償受讓不當得利之問題等情，業詳如
    前述，從而，上訴人甲○○逕以被上訴人丙○○給付遲延為
    由，據以解除買賣契約，並請求被上訴人丙○○、乙○○回
    復原狀並將坐落台中縣烏日鄉○○段第103地號、面積126.2
    6平方公尺之土地移轉登記予上訴人甲○○，如不能回復原
    狀，則依追加之備位聲明請求被上訴人丙○○賠償其相當於
    買賣標的物價金之損害，均屬無據，原審因之駁回其請求及
    假執行之聲請並無不合，上訴意旨仍執前詞，指摘原判決失
    當，求予廢棄改判，洵屬無稽，其上訴及追加之訴均無理由
    ，併予駁回。
六、本件事證已臻明確，兩造其餘攻擊、防禦及證據方法，無逐
    一論列之必要，應併予敘明。
七、據上論結：本件上訴及追加之訴均無理由，應依民事訴訟法
    第449條第1項、第78條，第85第1項前段，判決如主文。
中　　華　　民　　國　　96　　年　　12　　月　　11　　日
                  民事第二庭　  審判長法　官  邱森樟
　　　　　　　　　　　　　　　        法　官  翁芳靜
　　　　　　　　　　　　　　　        法　官  謝說容
以上正本係照原本作成。
如對本判決上訴，須於收受判決送達後20日內向本院提出上訴書
狀，其未表明上訴理由者，應於提出上訴後20日內向本院提出上
訴理由書（須按他造人數附具繕本）。
上訴時應提出委任律師為訴訟代理人之委任狀。具有民事訴訟法
第466條之1第1項但書或第2項之情形為訴訟代理人者，另應附具
律師及格證書及釋明委任人與受任人有該條項所定關係之釋明文
書影本。
                                      書記官  蘇昭文
中　　華　　民　　國　　96　　年　　12　　月　　11　　日
                                                      Ｍ
